ACORDAO-COMPLETO-2414475

ACÓRDÃO 7080/2020 ATA 21/2020 - PRIMEIRA CÂMARA

VISTOS, relatados e discutidos estes autos em que se aprecia recurso de reconsideração interposto por Emídio Cantídio de Oliveira Filho contra o Acórdão 2845/2019-TCU-Primeira Câmara, por meio do qual o Tribunal julgou irregulares suas contas, imputou-lhe débito e aplicou-lhe multa de R$ 12.000,00,
ACORDAM os Ministros do Tribunal de Contas da União, reunidos em Sessão da Primeira Câmara, diante das razões expostas pelo Relator, em:
9.1. com fundamento nos arts. 32, inciso I, e 33 da Lei 8.443/1992, conhecer e negar provimento ao presente recurso de reconsideração, mantendo-se inalterado o Acórdão 2845/2019-TCU-Primeira Câmara;
9.2. dar ciência deste acórdão ao recorrente.

Recurso de reconsideração interposto por Emídio Cantídio de Oliveira Filho contra o Acórdão 2.845/2019-TCU-1ª Câmara, por meio do qual o Tribunal julgou irregulares suas contas, imputou-lhe débito e aplicou-lhe multa de R$ 12.000,00.

Primeira Câmara

Conselho Nacional de Desenvolvimento Científico e Tecnológico.

3. Recorrente: Emídio Cantidio de Oliveira Filho (XXX.446.094-XX).

13.1. Ministros presentes: Walton Alencar Rodrigues (Presidente), Benjamin Zymler e Bruno Dantas (Relator).
13.2. Ministro-Substituto convocado: Marcos Bemquerer Costa.
13.3. Ministros-Substitutos presentes: Augusto Sherman Cavalcanti e Weder de Oliveira.

BRUNO DANTAS

Ministro-Substituto Marcos Bemquerer Costa.

Cuidam os autos de recurso de reconsideração interposto por Emídio Cantídio de Oliveira Filho (peça 70) contra o Acórdão 2845/2019-TCU-Primeira Câmara.
A tomada de contas especial que deu origem a estes autos foi instaurada pelo Conselho Nacional de Desenvolvimento Científico e Tecnológico - CNPq contra Emídio Cantidio de Oliveira Filho, em razão da omissão no dever legal de prestar contas dos recursos repassados por meio do Termo de Concessão e Aceitação de Apoio Financeiro a Projeto de Pesquisa Científica e/ou Tecnológica para desenvolvimento do Projeto "Recursos Hídricos e Solos no Ambiente Semiárido".
A deliberação recorrida, relatada pelo Ministro-Substituto Marcos Bemquerer Costa, apresentou o seguinte teor:
"9.1. nos termos dos arts. 1º, inciso I, 16, inciso III, alíneas b e c, 19, caput, da Lei 8.443/1992, julgar irregulares as contas de Emídio Cantidio de Oliveira Filho, condenando-o ao pagamento das quantias abaixo discriminadas, com a fixação do prazo de 15 (quinze) dias, a contar da notificação, para comprovar, perante o Tribunal (artigo 214, inciso III, alínea a, do Regimento Interno) , o recolhimento das dívidas aos cofres do Conselho Nacional de Desenvolvimento Científico e Tecnológico- CNPq, atualizadas monetariamente e acrescidas dos juros de mora, calculados a partir das datas indicadas, até a data do efetivo recolhimento, abatendo-se, na oportunidade, a quantia de R$ 78.090,20 (setenta e oito mil, noventa reais e vinte centavos) , restituída aos cofres públicos federais em 19/02/2016, nos termos da Súmula TCU 128, na forma da legislação em vigor:
9.1.1. glosas nas despesas de custeio e capital:
	Valor Original (R$) 
	Data da Ocorrência

	17.395,60
	18/10/2006

9.1.2. devolução intempestiva do saldo remanescente e sem atualização monetária:
	Valor Original (R$) 
	Data da Ocorrência

	78.090,20
	27/04/2008

9.1.3. glosa dos pagamentos feitos ao bolsista Mario Mota Machado:
	Valor Original (R$) 
	Data da Ocorrência

	483,01
	02/08/2006

	1.449,03
	04/09/2006

	483,01
	03/10/2006

	483,01
	03/11/2006

	483,01
	1º/12/2006

	483,01
	28/12/2006

	483,01
	1º/02/2007

	483,01
	02/03/2007

	483,01
	03/04/2007

	483,01
	02/05/2007

	483,01
	1º/06/2007

	483,01
	03/07/2007

	483,01
	1º/08/2007

	483,01
	31/08/2007

	483,01
	28/09/2007

	483,01
	1º/11/2007

	483,01
	03/12/2007

	483,01
	03/01/2008

	483,01
	1º/02/2008

	483,01
	04/03/2008

	483,01
	02/04/2008 

9.1.4. glosa dos pagamentos feitos ao bolsista Anacleto José da Fonseca Junior:
	Valor Original (R$) 
	Data da Ocorrência

	300,00
	04/09/2006

	300,00
	03/10/2006

	300,00
	03/11/2006

	300,00
	1º/12/2006

	300,00
	28/12/2006

	300,00
	1º/02/2007

	300,00
	02/03/2007

	300,00
	03/04/2007

	300,00
	02/05/2007

	300,00
	1º/06/2007

	300,00
	03/07/2007

	300,00
	1º/08/2007

	300,00
	31/08/2007

	300,00
	28/09/2007

	300,00
	1º/11/2007

	300,00
	03/12/2007

	300,00
	03/01/2008

	300,00
	1º/02/2008

	300,00
	04/03/2008

	300,00
	02/04/2008

9.2. aplicar a Emídio Cantidio de Oliveira Filho a multa prevista nos arts. 19, caput, e 57 da Lei 8.443/1992, no valor de R$ 12.000,00 (doze mil reais) , fixando-lhe o prazo de 15 (quinze) dias, a contar da notificação, para que comprove, perante este Tribunal (art. 214, inciso III, alínea a, do RI/TCU) , o recolhimento da referida importância aos cofres do Tesouro Nacional, atualizada monetariamente desde a data do presente Acórdão até a do efetivo recolhimento, se for paga após o vencimento, na forma da legislação em vigor;
9.3. autorizar, caso requerido, nos termos do art. 26 da Lei 8.443/1992 c/c o art. 217 do Regimento Interno/TCU, o parcelamento das dívidas em até 36 (trinta e seis) parcelas mensais e sucessivas, sobre as quais incidirão os correspondentes acréscimos legais (débito: atualização monetária e juros de mora; multa: atualização monetária) , esclarecendo ao responsável que a falta de pagamento de qualquer parcela importará no vencimento antecipado do saldo devedor, sem prejuízo das demais medidas legais;
9.4. autorizar, desde logo, nos termos do art. 28, inciso II, da Lei 8.443/1992, a cobrança judicial das dívidas, caso não atendida a notificação;
9.5. enviar cópia deste Acórdão à Procuradoria da República no Estado de Pernambuco, nos termos do § 7° do art. 209 do Regimento Interno do TCU, para a adoção das medidas que entender cabíveis."
Admitido o processamento do recurso, porquanto preenchidos os requisitos previstos nos arts. 32, inciso I, e 33 da Lei 8.443/1992, conferi efeito suspensivo aos itens aos itens 9.1 (e subitens) , 9.2 e 9.4 do acórdão recorrido em relação ao recorrente (peça 73) .
Instruído o presente feito, faço reproduzir, com os ajustes que julgo pertinentes, o exame técnico e o encaminhamento oferecidos pela Secretaria de Recursos deste Tribunal (peça 84) , que contou com a anuência do corpo diretivo da unidade (peça 85) e do Ministério Público junto ao TCU (peça 86) :
"2. Trata-se da Tomada de Contas Especial instaurada pelo Conselho Nacional de Desenvolvimento Científico e Tecnológico contra Emídio Cantídio de Oliveira Filho, em razão da omissão no dever legal de prestar contas dos recursos repassados por meio do Termo de Concessão e Aceitação de Apoio Financeiro a Projeto de Pesquisa Científica e/ou Tecnológica para desenvolvimento do Projeto 'Recursos Hídricos e Solos no Ambiente Semiárido' (peça 1, p. 121-145) .
2.1. De acordo com o disposto no referido Termo (peça 1, p. 123) , foi pactuado auxílio financeiro de R$ 145.626,75, além da quantia de R$ 76.289,70 para bolsas de longa duração, tendo o primeiro valor sido depositado em nome do recorrente e o segundo, por crédito nas contas dos quatro bolsistas cadastrados no projeto (peça 3, p. 288-290) .
2.2. No âmbito desta Corte, o recorrente foi devidamente citado (peça 14) , solicitou e teve deferidos dois pedidos de prorrogação de prazo (peças 16-19 e 20-27) e apresentou alegações de defesa trazendo os documentos que supostamente comprovariam a boa e regular aplicação das verbas a ele repassadas (peça 28) .
2.3. Diante do encaminhamento da citada documentação em sede de alegações de defesa, esta Corte, mediante o Acórdão 2013/2016-TCU-Segunda Câmara, determinou ao Conselho Nacional de Desenvolvimento da Educação sua análise e o encaminhamento ao Tribunal de suas conclusões acerca da prestação de contas.
2.4. Cumprida a determinação por parte da autarquia (peças 37-38) , este Tribunal renovou a citação do ora recorrente (peça 43) , contemplando o acatamento de algumas despesas por parte da entidade concedente, tendo o recorrente apresentado razões de justificativa que compõe a peça 45 dos autos.
2.5. Da análise da peça de defesa a Unidade Técnica propôs o julgamento pela irregularidade das contas com imputação de débito e aplicação de multa (peça 48) , que contou com a anuência do Ministério Público/TCU (peça 51) , e foi acolhido pelo Tribunal ao prolatar o acórdão recorrido.
2.6. Opostos embargos de declaração (peça 65) , os mesmos foram rejeitados pelo Tribunal (peça 67) .
EXAME DE ADMISSIBILIDADE
3. Reitera-se o exame preliminar de admissibilidade (peça 71) , ratificado à peça 73 pelo relator, Exmo. Ministro Bruno Dantas, que concluiu pelo conhecimento do recurso, eis que preenchidos os requisitos processuais aplicáveis à espécie, suspendendo-se os efeitos dos itens 9.1 (e subitens) , 9.2 e 9.3 do Acórdão 2845/2019-TCU-Primeira Câmara.
EXAME TÉCNICO
4. Delimitação do recurso
4.1. Constitui objeto do recurso examinar se, ante o valor do débito apurado, deve a presente tomada de contas especial ser arquivada sem julgamento de mérito.
5. Arquivamento.
5.1. Sustenta o recorrente que deve a presente tomada de contas especial ser arquivada com amparo no art. 6ª da IN/TCU 76/2016, argumentando que, apesar de liberados R$ 174,135,98, o valor do débito imputado foi de R$ 34.504,83, abaixo dos R$ 100.000,00 indicados no citado normativo.
5.2. Para tanto, alega que as bolsas de longa duração, apesar de terem sido fixadas em R$ 76.289,70 no Termo de Compromisso, somente foi liberado pelo CNPq a quantia de R$ 28.509,23, requerendo a correção desse valor e, também, o abatimento do montante de R$ 78.090,20, por ele ressarcidos aos cofres públicos, e dos valores corretamente aplicados em relação às bolsas de longa duração.
Análise
5.3. Não assiste razão ao recorrente. Ocorre que o normativo invocado pelo recorrente, conforme literalidade de seu texto e interpretação lógica, considera o valor do débito no momento da instauração da tomada de contas especial, não havendo que se falar em observância do valor efetivamente imputado como débito por esta Corte de Contas, eis que, obviamente, tal ato ocorre após a instauração do processo.
5.4. Dessa forma, considerando o reconhecimento pelo próprio recorrente de que os valores liberados somavam R$ 174.135,98, somado ao fato de terem os presentes autos sido instaurados em razão da omissão no dever de prestar contas, o que pressupõe débito referente à totalidade dos valores repassados e, por fim, de que o Conselho Nacional de Desenvolvimento Científico e Tecnológico instaurou esta tomada de contas especial em 27/3/2013 (peça 1, p. 9) ao passo que o recorrente efetuou a devolução do saldo dos valores repassados no montante de R$ 76.289,70 no exercício de 2016 (peça 34, p. 2) , não há qualquer razão para que estes autos não fossem autuados e, menos ainda, para que sejam arquivados.
5.5. Ademais, o débito imputado ao recorrente prescinde da caracterização da prática de ato doloso ou da constatação de apropriação indébita ou locupletamento, eis que cabe a quem gere recursos públicos a obrigação de comprovar sua boa e regular aplicação a teor do que prevê o art. 70, parágrafo único, da Constituição da República que dispõe: 'Prestará contas qualquer pessoa física ou jurídica, pública ou privada, que utilize, arrecade, guarde, gerencie ou administre dinheiros, bens e valores públicos ou pelos quais a União responda, ou que, em nome desta, assuma obrigações de natureza pecuniária.', assim como o art. 93 do Decreto-Lei 200/1967, ipsis litteris: Quem quer que utilize dinheiros públicos terá de justificar seu bom e regular emprego na conformidade das leis, regulamentos e normas emanadas das autoridades administrativas competentes.
5.6. Por fim, esclareça-se que o valor de R$ 78.090,20, restituído pelo recorrente, foi excluído do débito imputado ao recorrente na fase processual anterior, havendo julgado posterior, proferido por força de embargos de declaração, esclarecendo que o valor não foi imputado como débito.
5.7. Quanto ao pedido de abatimento dos valores relativos às bolsas de longa duração, cabe esclarecer que o recorrente não traz junto as suas razões recursais qualquer documento que comprove o correto emprego dos valores repassados pelo CNPq.
5.8. Nesse sentido, nos termos dos normativos internos da Autarquia, deveria o emprego de tais valores sido comprovado pela entrega dos relatórios técnico finais, o que não se logrou apresentar.
5.9. Esclareça-se, ainda, que não obstante os valores das bolsas de longa duração tenham sido depositados diretamente nas contas dos bolsistas, é pacífica a jurisprudência desta Corte quanto à responsabilização do gestor do projeto pelo valor global concedido, assim tendo se manifestado o Relator a quo em seu voto (peça 54) :
7. No âmbito deste Tribunal, a jurisprudência tem sido no sentido de responsabilizar o gestor do projeto pelo valor global concedido, inclusive dos custos com bolsas de longa duração, valendo mencionar os Acórdão 13216/2016-TCU-Segunda Câmara, de minha relatoria, 2.523/2016 - 1ª Câmara e 7.772/2015 - 1ª Câmara, ambos de relatoria do Min. Benjamin Zymler, e o Acórdão 4375/2016-TCU-Segunda Câmara, de relatoria do Ministro-Substituto André Luís de Carvalho.
8. Alinhado a esse entendimento, anuo ao posicionamento unânime nos autos de restringir a responsabilidade no âmbito desta Tomada de Contas Especial a Emídio Cantidio de Oliveira Filho, gestor do projeto 'Recursos Hídricos e Solos no Ambiente Semiárido', excluindo-se os nomes dos bolsistas do rol de responsáveis.
9. Cumpre destacar que não há nos autos elementos que comprovam a adequabilidade dos pagamentos efetuados a todos os bolsistas, de tal forma que, em concordância com o posicionamento da unidade técnica e do Parquet especializado, considero que não há como afastar a parcela do débito atribuído a Emídio Cantidio de Oliveira Filho referente ao pagamento de bolsas.
CONCLUSÃO
6. Das análises anteriores conclui-se que a presente tomada de contas especial foi instaurada em observância ao art. 6º da IN/TCU 76/2016, não havendo razões para seu arquivamento, assim como não se verificando qualquer erro de cálculo do débito.
PROPOSTA DE ENCAMINHAMENTO
7. Ante o exposto, submete-se à consideração superior a presente análise do recurso de reconsideração interposto por Emídio Cantídio de Oliveira Filho contra o Acórdão 2845/2019-TCU-Primeira Câmara, propondo-se, com fundamento nos arts. 32, inciso I, e 33 da Lei 8.443/1992:
a) conhecer do recurso e, no mérito, negar-lhe provimento;
b)  comunicar o teor da decisão que vier a ser proferida ao recorrente e aos demais interessados."
É o relatório.

Álvaro Figueiredo Maia de Mendonça Júnior (OAB/PE 14.265), representando Emídio Cantidio de Oliveira Filho.

Procuradora-Geral Cristina Machado da Costa e Silva.

TOMADA DE CONTAS ESPECIAL. CNPQ. AUXÍLIO FINANCEIRO PARA EXECUÇÃO DE PROJETO. APRESENTAÇÃO INTEMPESTIVA DE DOCUMENTOS A TÍTULO DE PRESTAÇÃO DE CONTAS. AUSÊNCIA DE JUSTIFICATIVA PARA A OMISSÃO. NÃO COMPROVAÇÃO DA BOA E REGULAR APLICAÇÃO DE PARTE DOS RECURSOS RECEBIDOS. FALTA DE APRESENTAÇÃO DO RELATÓRIO TÉCNICO FINAL. IRREGULARIDADE. DÉBITO. APLICAÇÃO DE MULTA. RECURSO DE RECONSIDERAÇÃO. ARGUMENTOS INSUFICIENTES PARA REFORMA DO JULGADO. CONHECIMENTO E NEGATIVA DE PROVIMENTO.

TOMADA DE CONTAS ESPECIAL (TCE)

Secretaria de Recursos (Serur); Secretaria de Controle Externo de Tomada de Contas Especial (SecexTCE).

Trata-se de recurso de reconsideração interposto por Emídio Cantídio de Oliveira Filho contra o Acórdão 2845/2019-TCU-Primeira Câmara, por meio do qual o Tribunal julgou irregulares suas contas, imputou-lhe débito e aplicou-lhe multa de R$ 12.000,00.
Nesta oportunidade, o recorrente, em síntese, alega que a presente TCE deveria ser arquivada com amparo no art. 6ª da Instrução Normativa-TCU 76/2016, argumentando que o débito perfaria montante inferior ao exigido no referido normativo para o regular processamento do feito.
Após examinar as razões recursais, a Secretaria de Recursos concluiu que não foram trazidos elementos suficientes para alterar a deliberação recorrida, razão pela qual, com a concordância do Ministério Público junto ao TCU, propõe o conhecimento e o não provimento do apelo recursal.
Preliminarmente, ratifico o despacho exarado no sentido de que o presente recurso merece ser conhecido, porquanto preenche os requisitos de admissibilidade previstos nos arts. 32, inciso I, e 33 da Lei 8.443/1992.
Quanto ao mérito, concordo com a análise empreendida pela secretaria especializada, transcrita no relatório precedente, a qual enfrentou e afastou com propriedade cada um dos argumentos apresentados pelo recorrente, razão pela qual incorporo seus fundamentos às minhas razões de decidir, sem prejuízo das seguintes considerações.
O normativo invocado pelo recorrente, conforme literalidade de seu texto e interpretação lógica, considera o valor do débito no momento da instauração da tomada de contas especial. Tal valor, no presente caso, foi de R$ 174.135,98 (reconhecido pelo próprio recorrente) , relativo ao total repassado, em razão da omissão do dever de prestar contas. Logo, eventual devolução parcial dos valores repassados no curso da TCE não enseja eficácia retroativa, para cancelar a autuação do processo ou conduzir ao seu arquivamento.
Reforça-se que o débito imputado ao recorrente prescinde da caracterização da prática de ato doloso ou da constatação de apropriação indébita ou locupletamento, porquanto cabe a quem gere recursos públicos a obrigação de comprovar sua boa e regular aplicação (art. 70, parágrafo único, da CF/88) .
Sendo assim, ante a ausência de elementos capazes de alterar o juízo anteriormente formulado, não é possível reformar o julgado, como pretende ao recorrente.
Feitas essas considerações, entendo que se deve conhecer e negar provimento ao presente recurso, mantendo-se inalterada a deliberação ora combatida.
Ante o exposto, voto por que o Tribunal adote o Acórdão que ora submeto à deliberação deste Colegiado.
TCU, Sala das Sessões Ministro Luciano Brandão Alves de Souza, em 30 de junho de 2020.
Ministro BRUNO DANTAS
Relator